【裁判字號】    95,訴,1582
【裁判日期】    950816
【裁判案由】    誣告
【裁判全文】
臺灣板橋地方法院刑事判決              95年度訴字第1582號
公  訴  人  臺灣板橋地方法院檢察署檢察官
被      告  甲○○
上列被告因誣告案件，經檢察官提起公訴（九十五年度偵字第二
二九六號），本院判決如下：
    主  文
甲○○無罪。
    理  由
一、公訴意旨略以：被告甲○○明知係應真實姓名年籍不詳綽號
    「小寶」之成年男子要求而交付其身分證件，同意申請設立
    址設臺北市松山區○○○路○段一九○之四號「竣開企業有
    限公司」（下稱竣開公司），並擔任竣開公司之名義負責人
    ，竟意圖使莊民受刑事處分，於民國九十四年二月十八日下
    午二時十五分許（起訴書誤載為九十二年二月十八日下午二
    時十五分），向臺灣板橋地方法院檢察署檢察官提出告訴，
    誣指莊民以應徵工作為由騙取其身分證件後，以其名義虛設
    竣開公司，因認莊民涉有刑法之偽造文書犯行。嗣經該署將
    前開案件呈請臺灣高等法院檢察署檢察長移轉臺灣臺北地方
    法院檢察署偵辦後，始悉上情，因認被告涉犯刑法第一百六
    十九條第一項之誣告罪嫌等語。
二、按犯罪事實應依證據認定之，無證據不得認定犯罪事實；不
    能證明被告犯罪者，應諭知無罪之判決，刑事訴訟法第一百
    五十四條第二項及第三百零一條第一項前段分別定有明文。
    次按認定不利於被告之事實須依積極證據，苟積極證據不足
    為不利於被告事實之認定時，即應為有利於被告之認定（最
    高法院三十年臺上字第八一六號判例意旨參照）；檢察官對
    於起訴之犯罪事實，倘其所提出之證據，不足為被告有罪之
    積極證明，或其指出之證明方法，無從說服法院以形成被告
    有罪之心證，基於無罪推定之原則，自應為被告無罪判決之
    諭知（最高法院九十二年臺上字第一二八號判例意旨參照）
    。
三、本件公訴人認被告涉犯誣告罪嫌，係以被告之自白、莊民之
    陳述、臺灣臺北地方法院檢察署九十四年度偵字第一七八九
    七號詐欺案件不起訴處分書、臺灣臺中地方法院九十二年度
    訴字第五五三號卷宗、齊璟實業有限公司（下稱齊璟公司）
    基本資料查詢表、竣開公司設立登記資本額查核報告書及設
    立登記查詢表各一份，資為論據。訊據被告堅決否認有何誣
    告犯行，辯稱：「小寶」介紹伊到臺北市松山區○○○路○
    段一九○之四號應徵工作，並說「借你的身分證開公司，如
    果公司開得成，帶你去大陸玩」，伊有將身分證交給「小寶
    」申請竣開公司，公司登記之後，伊曾去過公司三次，但公
    司的門都鎖起來，「小寶」的姓名是「乙○」，「乙○」與
    「莊民」是兄弟，民生東路五段一九○之四號、之五號都是
    莊民所使用，如果莊民沒有同意，如何在該址設立竣開公司
    。伊被當作人頭在那邊開公司，竣開公司股東的名字伊都不
    認識，故認為莊民涉嫌偽造文書等語。
四、經查：
  (一)按誣告罪之成立，以意圖他人受刑事處分虛構事實而向該管
    公務員申告為其要件，故告訴人其所訴事實，雖不能證明係
    屬實在，對於被訴人為不起訴處分確定者是否構成誣告罪，
    尚應就其有無虛構誣告之故意以為斷，而在積極方面尚無證
    據證明其確係故意虛構者，仍不能遽以誣告罪論處（最高法
    院四十六年台上字第九二七號、五十九年年台上字第五八一
    號判例意旨參照）。又誣告罪之成立以意圖他人受刑事處分
    或懲戒處分，而為虛偽之告訴告發報告者為要件，所謂虛偽
    係指明知無此項事實故意造、虛構而言，若告訴人誤認有
    此事實或以為有此嫌疑而為申告，自不得指為虛偽，即難科
    以本罪。再者，誣告罪之成立，須其申告內容完全出於憑空
    造，若所告尚非全然無因，衹因缺乏積極證明致被誣告人
    不受追訴處罰者，尚難遽以誣告論罪（最高法院四十年台上
    字第八八號、四十三年台上字第二五一號、四十四年台上字
    第八九二號判例意旨參照）。
  (二)查被告於九十四年二月十八日下午二時十五分許，向臺灣板
    橋地方法院檢察署檢察官提出告訴，指稱：伊去臺北市○○
    ○路○段一九○之四號應徵工作，莊民叫伊繳身分證影本，
    要伊等候通知，但都沒有通知伊，後來伊去看那家公司，公
    司已不在了，之後接到公司設立登記資料，才知道莊民用伊
    當人頭開公司等情，為被告所是認，復有該署申告案件報告
    及當日檢查事務官詢問筆錄一份在卷可稽（見九十四年度發
    查字七三四號第一頁）。嗣被告於偵查中經檢察官詢之「為
    何告莊民偽造文書？」，其供稱：當初伊到臺北市松山區○
    ○○路○段一九○之四號應徵外務工作，有留身分證影本，
    公司叫伊回去等消息，等了二、三天等不到，伊到公司去看
    ，該公司已經無人在，後來收到臺北市政府寄來的竣開公司
    設立登記資本額查核報告書，發現伊是裡面的股東，但伊根
    本不是股東，就去報案，後來會同派出所警員到民生東路五
    段一九○之四號去查看，發現一九○之四、之五號雖是二家
    公司，但都是同一個老闆叫莊民，所以伊認為莊民有嫌疑等
    語（見九十五年度偵字二二九六號第六頁以下）；另經檢察
    官詢之「你要告何事？」，其供稱：伊被浮報所得稅，伊沒
    有開公司，卻被報所得稅一千多萬元，會計師簽證之委託書
    不是伊寫的等語（見九十四年度他字三六三二號第三十頁以
    下），足見被告係因莊民為臺北市○○○路○段一九○之四
    號、之五號之使用人，而竣開公司又設在上址一九○之四號
    ，因此懷疑莊民涉嫌以其為人頭設立竣開公司，且積欠所得
    稅，而有偽造文書之嫌，始向檢察官提出告訴。
  (三)參以莊民於警詢及偵查時雖供稱：伊不認識甲○○，也沒有
    設立竣開公司及應徵甲○○等語（見九十四年度他字第三六
    三二號偵查卷第五頁、第二十九頁），惟莊民另供稱：伊設
    立的齊璟實業有限公司（下稱齊璟公司），地址在臺北市○
    ○○路○段一九○之五號，民生東路五段一九○之四號亦由
    其承租作為公司辦公室使用等語（見同上偵查卷）。又觀諸
    卷附竣開公司設立登記表及齊璟公司之基本資料查詢表（見
    九十四年度發查字第七三四號偵查卷第十二頁、同年度偵字
    第一七八九七號偵查卷第十六頁），竣開公司設在臺北市○
    ○○路○段一九○之四號，齊璟公司則設在臺北市○○○路
    ○段一九○之五號，是以竣開公司設址之處，確實由莊民所
    承租使用；又竣開公司之股東尚有何三平、余正民、謝樹林
    、林延修等人，有該公司設立登記資本額查核報告書、委託
    書及股東名單等影本各一份存卷足佐（見九十四年度發查字
    七三四號第一頁），惟被告供稱均不認識這些股東，是以被
    告因此懷疑莊民與竣開公司以人頭設立公司有關，而有偽造
    文書之嫌，尚非全然無因，自無憑空捏造、虛構之情形。
  (四)至被告雖另供稱其將國民身分證交予綽號「小寶」之人辦理
    竣開公司之設立登記，莊民不是拿伊證件之人等語，且被告
    申告莊民涉犯偽造文書罪嫌，業經臺灣臺北地方法院檢察署
    檢察官以九十四年度偵字第一七八九七號為不起訴處分，有
    該不起訴處分書附卷可參；又被告應「小寶」之要求掛名竣
    開公司負責人，而有違反商業會計法、稅捐稽徵法之行為，
    並經臺灣臺中地方法院以九十二年度訴字第五五三號判決判
    處有期徒刑五月確定，有該案卷宗暨判決影本存卷可憑。然
    而，由被告在偵查中對莊民申告之內容整體觀察，被告懷疑
    莊民與竣開公司以人頭設立公司有關，而有偽造文書之嫌，
    既非憑空捏造，自不能截取被告申告內容之片段，及因莊民
    之罪嫌經檢察官為不起訴處分，即遽認被告有故意虛構事實
    而誣指莊民犯罪之情形。
五、綜上所述，本案被告申告之事實既非憑空捏造，衹因缺乏積
    極證明致莊民不受追訴處罰，而其既無虛構誣告之故意，自
    不能遽以誣告罪相繩。此外，復查無其他積極證據足認被告
    確有公訴人指訴之誣告犯行，揆諸首開說明，本案不能證明
    被告犯罪，自應為被告無罪之諭知。至被告應「小寶」之要
    求掛名竣開公司負責人，而有違反商業會計法、稅捐稽徵法
    之行為，該綽號「小寶」之人是否即為「乙○」、「乙○」
    與「莊民」之關係如何及「莊民」有無涉嫌上開違反商業會
    計法、稅捐稽徵法之行為，宜由檢察官另為適當之處理，附
    此敘明。
據上論斷，應依刑事訴訟法第三百零一條第一項，判決如主文。
本件經檢察官丙○○提起公訴，由檢察官溫祖德到庭執行職務。
中    華    民    國    95    年    8     月    16    日
                  刑事第九庭  審判長法  官  樊季康
                                    法  官  連育群
                                    法  官  張筱琪
以上正本證明與原本無異。
如不服本判決，應於判決送達後十日內，向本院提出上訴狀。
                                    書記官  廖舜宜
中    華    民    國    95    年    8     月    16    日


司法院資訊處製作；財團法人民間司法改革基金會備份。
